臺灣士林地方法院刑事判決
110年度交易字第142號
公  訴  人  臺灣士林地方檢察署檢察官
被      告  李宜柔




選任辯護人  黃鈺媖律師(扶助律師)
上列被告因過失傷害案件，經檢察官提起公訴（110年度偵字第1
1412號），本院判決如下：
    主  文
李宜柔犯汽車駕駛人，無駕駛執照駕車，因過失致人受傷罪，處
拘役叁拾日，如易科罰金，以新臺幣壹仟元折算壹日。
    事  實
一、李宜柔無普通重型機車駕駛執照，於民國109年11月16日18
    時40分許，騎乘車牌號碼000－000號普通重型機車，沿新北
    市汐止區工建路外側車道由北往南方向（即往大同路方向）
    行駛，行至工建路508號前（起訴書誤載為508巷口）欲向左
    變換至內側車道準備跨越雙黃線至對向車道轉向大同路1段2
    19巷行駛，本應注意行車變換車道時，應先顯示欲變換車道
    方向之燈光或手勢，不得任意變換車道，且應讓直行車先行
    ，並注意安全距離，而依當時天候晴、夜間有照明、柏油路
    面乾燥無缺陷、無障礙物、視距良好等情狀，並無不能注意
    之情事，竟疏未注意，未顯示左轉方向燈，亦未注意禮讓內
    側車道直行車輛先行，即驟然向左偏行，適有潘冠宇（所涉
    過失傷害犯嫌，業經不起訴處分確定）騎乘車牌號碼000－00
    00號普通重型機車，自同向後方內側車道行駛至該處，見狀
    向左閃避不及，因而發生擦撞，致潘冠宇人車倒地，並受有
    雙膝、右足及左手擦挫傷等傷害。李宜柔在肇事後，於犯罪
    未被有偵查犯罪職權之機關或公務員發覺前，於員警據報到
    場處理時在場，並當場承認為肇事人而自首接受裁判。
二、案經潘冠宇訴由新北市政府警察局汐止分局報請臺灣士林地
    方檢察署檢察官偵查起訴。
    理  由
壹、證據能力
(一)證人即告訴人潘冠宇於警詢及偵查中檢察事務官詢問時所為
    之陳述，係被告李宜柔以外之人於審判外之陳述，經被告及
    其辯護人否認其證據能力（見審交易卷第41、45頁、本院卷
    第60頁），且無刑事訴訟法第159 條之2 、第159 條之3 之
    例外情形，是告訴人上開於警詢及偵查中檢察事務官詢問時
    之陳述，無證據能力。
(二)本判決所引用被告以外之人於審判外之陳述，檢察官、被告
    及辯護人於本院準備程序及審理時對於其證據能力均不爭執
    （見審交易卷第41、45頁、本院卷第60至61頁），且迄於言
    詞辯論終結前亦未聲明異議，本院審酌上開證據資料作成時
    之情況，尚無違法不當及證明力明顯過低之瑕疵，而認為以
    之作為證據應屬適當，依刑事訴訟法第159 條之5 規定，均
    有證據能力。其餘認定本案犯罪事實之非供述證據（詳後述
    ），查無違反法定程序取得之情，依刑事訴訟法第158 條之
    4 規定反面解釋，亦具證據能力。
貳、實體部分
一、訊據被告固坦承於上開時、地無照駕駛機車，沿外側車道向
    左變換至內側車道，欲跨越至對向車道往大同路1段219巷行
    駛，嗣與告訴人所騎乘機車發生碰撞肇事等情，惟矢口否認
    有何過失傷害犯行，辯稱：我已停工建路508號前之道路中
    間要準備跨越至對向時，才遭告訴人機車自後追撞，我並無
    過失云云（見本院卷第72至73、82至84頁），其辯護人為其
    辯稱：告訴人自稱其當時騎乘機車行經肇事地點前之彎道時
    ，即已見到被告機車，應可避免碰撞，但卻發生撞擊，可見
    其有車速過快且未注意車前狀況之過失；依警方繪製道路交
    通事故現場圖，撞擊點在對向車道靠近外緣路邊，且依車損
    照片，被告機車碰撞部位在車牌處，可見係因被告機車逆向
    行駛於對向車道始會導致本件車禍發生，故被告並無過失云
    云。經查：
(一)被告於109年11月16日18時40分許，無駕駛執照仍騎乘車牌
    號碼000－000號普通重型機車，沿新北市汐止區工建路外側
    車道由北往南方向行駛，行至工建路508號前，欲向左變換
    至內側車道準備跨越雙黃線至對向車道轉向大同路1段219巷
    行駛，適有騎乘車牌號碼000－0000號普通重型機車之告訴人
    於同路段沿同向直行駛至該處，因閃避不及，兩車因而發生
    碰撞，告訴人並受有受有雙膝、右足及左手擦挫傷之傷害等
    事實，業據被告於警詢、偵查、本院審理時供承不諱（見偵
    卷第12至13、15至16、39、105頁、本院卷第81至84頁），
    核與告訴人於審理中具結證述情節大致相符（見本院卷第62
    至72頁），復有告訴人之汐止國泰綜合醫院110年4月30日診
    斷證明書及病歷（見偵卷第21頁、本院卷第27至37頁）、新
    北市政府警察局汐止分局道路交通事故現場圖、道路交通事
    故調查報告表(一)(二)、現場照片、車損照片在卷可參（見
    偵卷第31至37、49至63頁），此部分事實，首堪認定。
(二)本件車禍發生經過，業據告訴人證稱：當天我從汐止家裡出
    發要去北投學園路之臺北城市科技大學上課，我沿工建路直
    行，我沒有在對向車道逆向行駛，當時我是沿著工建路之內
    側車道直行，欲至大同路後右轉，經過1個彎道後，被告突
    然從右邊外側車道轉出來，沒有打方向燈，在我前面，從外
    側車道橫著進入內側車道，我試圖往左偏閃避，但仍發生碰
    撞，我機車右前方龍頭與被告機車左側車身撞在一起，並不
    是撞到被告機車車牌，我往左倒，因我要往左閃，所以我的
    機車才會倒在對向車道上等語（見本院卷第62至70頁），核
    與被告於案發後員警談話紀錄表供稱：我沿工建路門牌小號
    往大號方向行駛，我原本行駛於外側車道，至工建路508號
    時往內側車道切，準備橫越到對向，跨越雙黃線發生碰撞。
    我由外側車道往內側切換車道時，我忘了打方向燈；（問：
    你是否知道你車輛第一撞擊點？）知道，碰撞點在左側車身
    等語相符（見偵卷第39頁）。衡以案發現場道路為雙向3線
    道（往大同路方向為2車道，路寬分別為2.9公尺、2.7公尺
    ；往中興路方向為1車道，路寬為3.6公尺），往大同路方向
    之路面（合計5.4公尺）甚為寬敞，且工建路往大同路方向
    ，於案發當時僅被告與告訴人機車行駛，並無其他車輛行駛
    ，告訴人機車實無逆向行駛於對向車道之必要，況逆向行駛
    係非常危險之駕駛行為，尤其肇事地點前又有1左轉之彎道
    ，而案發當時，於工建路往大同路方向之內外2車道上，既
    無其他人車，告訴人實無在有彎道之該等路段逆向行駛於對
    向車道，置己於隨時可能遭到對向來車碰撞傷亡之高度危險
    下之理，可見告訴人所證其肇事前直行於工建路往大同路方
    向內側車道，而非逆向行駛於對向車道乙節應屬可信。依2
    車車損照片顯示，告訴人機車龍頭之右側有刮擦新痕（見偵
    卷第57頁上幅照片），被告機車龍頭左側下緣接連左側腳踏
    墊處有刮擦凹痕（見偵卷第49頁），被告於談話紀錄表中坦
    承其機車第一撞擊點在「左側車身」等情，堪認2車碰撞部
    位係告訴人機車之「龍頭右側」與被告機車之「左側車身」
    ，自此以觀，可徵告訴人機車確有往左閃避之行為，且被告
    機車當時係自外側車道橫著切入內側車道。則由告訴人機車
    於發現被告機車當下係「向左」閃避之反應動作，可見其所
    稱發現被告時被告機車在「右邊」外側車道正欲切入內側車
    道乙節，即屬可信，否則若被告當時已停在道路中間準備跨
    越往對向，告訴人機車直行內側車道即可，實無閃避之需，
    若欲閃避，亦當應「向右」閃避，豈會「向左」而往被告機
    車已在方向行駛過去。另再由2車倒地位置以觀，被告機車
    、告訴人機車分別係倒在對向車道（僅1車道，路寬3.6公尺
    ）內側靠雙黃線處（前輪距道路邊緣2.7公尺、距雙黃線0.9
    公尺）、對向車道靠外側邊緣處（後輪距道路邊緣1.4公尺
    ），亦與告訴人所證「向左」閃避後仍發生碰撞之行駛情節
    相符。又依事故現場照片，被告機車倒臥在地僅大燈亮起，
    方向燈並未亮起（見偵卷第61頁），亦堪認被告機車肇事時
    並未打方向燈。從而，本件車禍肇事過程，應係被告機車於
    工建路往大同路方向行駛外側車道至肇事地點前，欲向左變
    換至內側車道準備跨越雙黃線至對向，其未打方向燈，而告
    訴人機車同向直行於工建路往大同路方向內側車道駛至，見
    狀向左閃避不及，因而發生碰撞肇事，應堪認定。
(三)被告及辯護人雖以前詞置辯，然查：
  ⒈辯護人雖爭執告訴人機車係逆向行駛對向車道而來云云，然
    告訴人機車於肇事前係直行於內側車道而來，係為閃避被告
    車輛，始向左閃避，因而跨越雙黃線倒臥在對向車道，業如
    前述，且依被告於案發後第一時間所製作之談話紀錄表（見
    偵卷第39頁）及第一次警詢筆錄（見偵卷第11至13頁），均
    未提及告訴人有何逆向行駛於對向車道之情形，尤以被告供
    稱「如果是我跨越雙黃線，那對方也是跨越雙黃線」（見偵
    卷第33頁），更可見告訴人機車原本是行駛在工建路往大同
    路方向之內側車道，始會在肇事碰撞當下「跨越雙黃線」。
    另細酌現場圖既已明確記載告訴人當時係直行於內側車道，
    則若告訴人當時係違規逆向行駛於對向車道而來，被告經警
    以其涉犯過失傷害罪之被告身分調查詢問時，焉有就此有利
    於己之事實隻字未提之理，並毫無異議而在現場圖上簽名確
    認之理（見偵卷第31頁），足認辯護人所辯，並非事實，要
    無可採。
  ⒉被告嗣雖否認未打方向燈云云（見偵卷第12、104頁、本院卷
    第83頁），然此已與其談話紀錄中自承其並未打方向燈乙節
    不符，觀諸其談話紀錄表中所述，係甫於本案發生之時，應
    較未慮及利害關係，所言應較具可信性，且與肇事現場照片
    所示，被告機車之方向燈確未亮起，及告訴人所證，未見被
    告機車方向燈亮起之情相符，足認被告上開嗣後所辯，應屬
    翻異卸責之詞，並非可採。
  ⒊被告於談話紀錄表中雖改口稱：我並非跨越雙黃線，是慢慢
    從花店（工建路508號）切到對向正準備切到對面時，對方
    突然從我後方衝出云云，然依現場照片（見偵卷第61頁）及
    現場圖（見偵卷第31頁）所示，工建路508號前係雙黃線路
    段，是其所辯，及辯護人手繪之附件1現場圖（見本院卷第4
    1頁）繪載工建路508號前標線為「虛線」，均非事實，並不
    可採。
　⒋辯護人雖辯稱被告機車之撞擊點係在車牌處，且依被告機車
    照片，其車牌確有略微歪斜之情形（見偵卷第51頁），然該
    車牌之略微歪斜情形，是否案發前即已存在抑或案發後始導
    致，尚有未明，而觀諸該車牌牌面以及機車車尾處，未見有
    何凹損或碰撞之痕跡，且「車牌」與「左側車身」相差甚遠
    ，被告若係車牌遭撞，豈會在談話紀錄表中供稱其第一撞擊
    點係「左側車身」，而非指明「車牌」或車尾處，是辯護人
    此部分所辯，亦難執為有利被告之認定。
　⒌辯護人雖再辯稱：被告於談話紀錄表供述係記憶不清云云（
    見本院卷第80頁），然觀諸被告於談話紀錄表中之供述，對
    於其當時騎乘機車之行駛過程均能清楚陳述，就「沿工建路
    門牌小號往大號方向行駛」、「我原本行駛於外側車道，至
    工建路508號時往內側車道切，準備橫越到對向，跨越雙黃
    線發生碰撞」、「我忘了打方向燈」、「碰撞點在左側車身
    」等詳細經過，均能明確陳述，甚至猶可「補充：我並非跨
    越雙黃線，是慢慢從花店（工建路508號）切到對向正準備
    切到對面時，對方突然從我後方衝出」而為辯解，並無記憶
    不清或知覺異常之狀況，是辯護人此部分所辯，自無可採。
　⒍被告及辯護人質疑告訴人機車超速云云，然並未提出告訴人
    機車確實超速行駛之證據方法以供本院調查，而依卷存現場
    圖及現場照片等證據，並未見高速行駛而碰撞倒地後應有刮
    地痕跡等可疑為超速之跡證，則被告及辯護人上開所辯，即
    屬無據，要難遽採。
(四)按「行車遇有轉向、減速暫停、讓車、倒車、變換車道等情
    況時所用之燈光及駕駛人之手勢，應依下列規定：……六、變
    換車道時，應先顯示欲變換車道方向之燈光或手勢」、「機
    車行駛之車道，應依標誌或標線之規定行駛；無標誌或標線
    者，依下列規定行駛：……三、變換車道時，應讓直行車先行
    ，並注意安全距離」，道路交通安全規則第91條第1項第6款
    、第99條第1項第3款分別定有明文，被告為機車駕駛人，於
    上述時、地騎乘本案機車行經上開道路時自應注意上述規定
    ，而本案事發當時天候晴、夜間有照明、柏油路面乾燥無缺
    陷、無障礙物、視距良好等情，有前開道路交通事故調查報
    告表(一)、(二)、現場照片存卷可查，足見被告當時並無不
    能注意之情事，竟疏未注意，未顯示左轉方向燈，亦未注意
    禮讓後方直行車，驟然向左偏行，適有告訴人騎乘B機車，
    自同向後方內側車道行駛至該處，見狀向左閃避不及，因而
    發生擦撞，致告訴人受有雙膝、右足及左手擦挫傷等傷害，
    被告對於本案事故之發生，自有過失，且被告過失駕駛肇事
    行為與告訴人所受前開傷害結果間，顯具有相當因果關係。
    至辯護人雖聲請將本件送車禍肇事責任鑑定，惟被告未顯示
    向左方向燈，亦未注意讓直行車先行，即驟然向左變換車道
    ，確有肇事責任至明，本院認無再送肇事責任鑑定之必要，
    併此敘明。綜上，本案事證明確，被告犯行堪以認定，應依
    法論科。
二、論罪科刑：
    按刑法總則之加重，係概括性之規定，所有罪名均一體適用
    ；刑法分則之加重，係就犯罪類型變更之個別犯罪行為予以
    加重，成為另一獨立之罪名。道路交通管理處罰條例第86條
    第1項關於汽車駕駛人，無駕駛執照駕車，因而致人受傷或
    死亡，依法應負刑事責任者，加重其刑至1/2之規定，係就
    刑法第284條前段過失傷害罪之基本犯罪類型，對於加害人
    為汽車駕駛人，於從事駕駛汽車之特定行為時，因而致人受
    傷或死亡之特殊行為要件予以加重處罰，已就上述刑法第28
    4條犯罪類型變更之個別犯罪行為予以加重，而成另一獨立
    之罪名，自屬刑法分則加重之性質（最高法院99年度台非字
    第198號判決參照）。查被告並未考領普通重型機車駕駛執
    照，有公路監理電子閘門查詢結果列印資料附卷可佐（見偵
    卷第67頁、本院卷第13頁），是核被告所為，係犯道路交通
    管理處罰條例第86條第1項、刑法第284條前段汽車駕駛人，
    無駕駛執照駕車，因過失傷害人罪，並應依道路交通管理處
    罰條例第86條第1項規定加重其刑。被告在肇事後，於犯罪
    未被有偵查犯罪職權之機關或公務員發覺前，於員警前往傷
    者就醫之醫院處理時，並當場承認為肇事人而自首接受裁判
    ，有道路交通事故肇事人自首情形記錄表存卷可憑（見偵卷
    第45頁），爰依刑法第62條前段規定減輕其刑，並依法先加
    後減。爰審酌被告前開過失情節，其前開過失情節造成告訴
    人受有如事實欄所載傷害，實有不該，參諸被告否認犯行，
    且亦無賠償告訴人之意願（見本院卷第86頁），兼衡被告素
    行、高中肄業之智識程度、獨居、目前賣水餃為業並受慈善
    事業救濟及友人借貸維生之家庭、生活、經濟狀況等一切情
    狀，量處如主文所示之刑，並諭知易科罰金之折算標準。　
    　
據上論斷，應依刑事訴訟法第299條第1項前段，道路交通管理處
罰條例第86條第1項，刑法第11條前段、刑法第284條前段、第62
條前段、第41條第1項前段，刑法施行法第1條之1第1項，判決如
主文。
本案經檢察官陳銘鋒提起公訴，檢察官周禹境到庭執行職務。
中　　華　　民　　國　　110 　年　　12　　月　　24　　日
                  刑事第八庭　　法  官  蘇琬能
以上正本證明與原本無異。
如不服本判決應於收受送達後20日內向本院提出上訴書狀，並應
敘述具體理由；其未敘述上訴理由者，應於上訴期間屆滿後20日
內向本院補提理由書（須按他造當事人之人數附繕本），切勿逕
送上級法院。
若因疫情而遲誤不變期間，得向法院聲請回復原狀。
                                書記官  羅以佳　　　　　
中　　華　　民　　國　　110 　年　　12　　月　　28　　日
附錄本案論罪科刑法條：
中華民國刑法第284條
因過失傷害人者，處1年以下有期徒刑、拘役或10萬元以下罰金
；致重傷者，處3年以下有期徒刑、拘役或30萬元以下罰金。
道路交通管理處罰條例第86條
（刑責之加重及減輕）
汽車駕駛人，無駕駛執照駕車、酒醉駕車、吸食毒品或迷幻藥駕
車、行駛人行道或行經行人穿越道不依規定讓行人優先通行，因
而致人受傷或死亡，依法應負刑事責任者，加重其刑至二分之一
。
汽車駕駛人，在快車道依規定駕車行駛，因行人或慢車不依規定
，擅自進入快車道，而致人受傷或死亡，依法應負刑事責任者，
減輕其刑。